【裁判字號】    95,訴,1332
【裁判日期】    950925
【裁判案由】    執行異議
【裁判全文】
臺灣臺北地方法院民事判決              95年度訴字第1332號
原      告  丙○○
            戊○○
兼 上二 人
訴訟代理人  乙○○
被      告  合作金庫商業銀行股份有限公司
法定代理人  甲○○
訴訟代理人  己○○
上列當事人間執行異議事件，本院於中華民國95年9月4日言詞辯
論終結，判決如下：
    主  文
原告之訴駁回。
訴訟費用由原告負擔。
    事實及理由
甲、程序方面：
一、依民事訴訟法第170條規定：「當事人喪失訴訟能力或法定
    代理人死亡或其代理權消滅者，訴訟程序在有法定代理人或
    取得訴訟能力之本人，承受其訴訟以前當然停止。」，又同
    法第175條規定：「第168條至第172條及前條所定之承受訴
    訟人，於得為承受時，應即為承受之聲明。他造當事人，亦
    得聲明承受訴訟。」本件被告之法定代理人原為蘇金豐，嗣
    於訴訟程序進行中變更為甲○○，被告於民國95年6月21日
    以書狀聲明承受訴訟（本院卷第57頁），核無不合，應予准
    許。
二、次按訴狀送達後，原告不得將原訴變更或追加他訴。但被告
    同意者，不在此限，民事訴訟法第255條第1項第1款定有明
    文。本件原告起訴時原僅列乙○○為原告，嗣於95年4月24
    日具狀追加本院95年度執字第2366號執行事件之連帶債務人
    丙○○、戊○○為原告（本院卷第45至46頁），雖屬訴之追
    加，惟經被告同意（本院卷第43頁95年4月24日言詞辯論筆
    錄），揆諸首開說明，於法並無不合，亦應予准許。
乙、實體方面：
一、原告主張：被告以臺灣雲林地方法院（下稱雲林地院）90年
    1月17日雲院任民執乙決字第90-318號債權憑證（下稱債權
    憑證A）及同院91年8月8日下雲院慶民執乙決字第91-6734號
    債權憑證（下稱債權憑證B）為執行名義，向本院民事執行
    處聲請對原告強制執行，並經本院民事執行處核發95年度執
    字第2366號執行命令在卷，然被告據以聲請執行之債權憑證
    B，其依據為本院79年度訴字第285號請求票款給付勝訴判決
    ，該判決於79年5月20日確定，迄今已逾15年又7個月，其票
    款請求權已罹於時效，原告自得依民法第144條規定拒絕給
    付。至債權憑證A之依據為本院79年度票字第216號本票裁定
    ，被告憑以聲請該裁定於77年10月22日簽發，面額新台幣（
    下同）300萬元之本票（下稱系爭本票），其上之簽名，非
    原告所親簽，蓋章部分係屬越權代理，且無債權存在，原告
    無須就系爭本票負票據責任。為此爰依強制執行法第14條第
    1、2項規定，提起債務人異議之訴等語。並聲明：本院95年
    度執字第2366號兩造間清償債務強制執行事件所為之強制執
    行程序，應予撤銷。
二、被告則以：其據以聲請上開強制執行之執行名義，均有持續
    聲請執行，就債權憑證A部分，其曾於聲請雲林地院79年度
    民執字第1673號強制執行事件受償不足後，不足部分先後於
    81年9月29日、84年7月29日、87年3月22日及90年1月27日分
    別取得雲林地院丁民執乙決字第81-1790號、同院第84-1418
    號、同院第87-1225號，及同院第90-318號之債權憑證，且
    於92年8月5日在同院92年度執字第7847號執行事件全未受償
    ；又債權憑證B部分，被告曾聲請雲林地院79年度民執字第
    1673號強制執行事件受償不足後，不足部分先後於81年9月
    29日、87年3月22日、91年8月8日先後取得同院丁民執乙決
    字第81-1791號、同院87-1226號、同院第91-6734號債權憑
    證，被告均係於時效完成日前聲請執行，已中斷時效，被告
    之請求權尚未罹於時效消滅。另系爭本票，票面上有原告之
    簽名、蓋章，該印章與原告以往留存在被告處印鑑卡上之印
    章相同，且係原告擔任訴外人崇博汽車企業有限公司（下稱
    崇博公司）向被告借款之連帶保證人所簽立之本票，依票據
    法第5條、第6條規定原告自應依系爭本票票面文義負清償之
    責等語，資為抗辯。並聲明：駁回原告之訴。
三、按強制執行法第14條第1項規定：「執行名義成立後，如有
    消滅或妨礙債權人請求之事由發生，債務人得於強制執行程
    序終結前，向執行法院對債權人提起異議之訴。如以裁判為
    執行名義時，其為異議原因之事實發生在前訴訟言詞辯論終
    結後者，亦得主張之。」是執行名義成立後若有消滅或妨礙
    債權人請求之事由發生者，債務人得向執行法院對債權人提
    起異議之訴，而以裁判為執行名義時，異議原因之事實若發
    生於前訴訟言詞辯論終結後，債務人仍得主張之。又票據上
    之權利，對匯票承兌人及本票發票人，自到期日起算；見票
    即付之本票，自發票日起算；3年間不行使，因時效而消滅
    ，票據法第22條第1項定有明文。是對本票發票人而言，本
    票之消滅時效為3年。又消滅時效因開始執行行為或聲請強
    制執行而中斷；時效中斷者，自中斷之事由終止時，重行起
    算。因起訴而中斷之時效，自受確定判決，或因其他方法訴
    訟終結時，重行起算。經確定判決或其他與確定判決有同一
    效力之執行名義所確定之請求權，其原有消滅時效期間不滿
    5 年者，因中斷而重行起算之時效期間為5年。民法第129條
    第2項第5款及第137條分別詳有明文，故本票之票款請求權
    若曾經確定判決或其他與確定判決有同一效力之執行名義所
    確定者，因票款請求權之時效不滿5年，該請求權因中斷而
    重行起算之時效期間即為5年，反之，若票款請求權未經確
    定判決或其他與確定判決有同一效力之執行名義所確定者，
    其因中斷而重行起算之時效仍依原時效期間定之。經查：
（一）被告所執作為執行名義之債權憑證A，係依據本院79年度
      票字第216號以系爭本票為標的之本票裁定，被告聲請雲
      林地院79年度民執字第1673號強制執行事件受償不足後，
      不足部分之1,074,987元，被告先後於81年9月29日、84年
      7月29日、87年3月22日及90年1月27日分別取得雲林地院
      丁民執乙決字第81-1790號、同院第84-1418號、同院第87
      -1225號，及同院第90-318號之債權憑證，且於92年8月5
      日在同院92年度執字第7847號執行事件未受有任何清償等
      情，有本院79年度票字第216號民事裁定及雲林地院上開
      債權憑證附卷可憑（本院卷第15至16頁、第20至22頁），
      依上說明，本票發票人票款請求權之消滅時效為3年，本
      院79年度票字第216號本票裁定既非屬確定判決或其他與
      確定判決有同一效力之執行名義，是其因中斷而重行起算
      之時效仍為3年，被告於79年取得本票裁定後，經81年民
      執字1790號執行事件發給債權憑證後，先後於84年7月29
      日、87年3月22日、90年1月27日、92年8月5日聲請強制執
      行換發債權憑證，其時效經被告聲請強制執行中斷而重行
      起算後均未逾3年，準此，上開債權憑證A所示系爭本票之
      票款請求權自尚未罹於時效，此亦為原告所不爭執（本院
      卷第43頁背面之95年4月24日言詞辯論筆錄）。
（二）被告所執作為執行名義之債權憑證B，係依據本院79年度
      訴字第285號以77年12月23日簽發，面額440萬之本票為標
      的之請求票款給付勝訴判決。被告曾聲請雲林地院79年度
      民執字第1673號強制執行事件受償不足後，不足部分之57
      1,575元，被告於81年9月29日、87年3月22日、91年8月8
      日先後取得同院丁民執乙決字第81-1791號、同院87-1226
      號、同院第91-6734號債權憑證，有本院79年度訴字第285
      號民事判決書及上述雲林地院上述債權憑證附卷可稽（本
      院卷第17至19頁、第23至24頁）。上開本票既經確定判決
      之執行名義所確定，依上說明，該請求權之消滅時效期間
      即依民法第137條第3項延長為5年，但被告於雲林地院81
      年9月29日民執字第1791號執行事件發給債權憑證後，遲
      至87年3月22日方取得該院第84-1226號債權憑證，已逾5
      年之時效期間，其間被告復未有其他中斷消滅時效之事由
      ，此亦為被告於本院審理時所不爭執（本院卷第43頁背面
      之95年4月24日言詞辯論筆錄），故債權憑證B之執行名義
      ，已罹於消滅時效，原告就此部分，自得援引消滅時效已
      完成之抗辯，拒絕給付。
四、本件兩造之爭點：原告主張系爭本票之債權是否存在？茲述
    之如下：（本院卷第88頁背面之95年9月4日言詞辯論筆錄）
（一）按強制執行法第14條第2項規定：「執行名義無確定判決
      同一之效力者，於執行名義成立前，如有債權不成立或消
      滅或妨礙債權人請求之事由發生，債務人亦得於強制執行
      程序終結前提起異議之訴。」是對於如本票裁定之無確定
      判決同一效力之執行名義者，執行名義成立前，有任何債
      權不成立或消滅或妨礙債權人請求之事由，債務人仍得主
      張之。次按票據法第5條、第6條規定：「在票據上簽名者
     ，依票上所載文義負責。」、「票據上之簽名，得以蓋章
      代之。」故票據上之簽名亦可以蓋章代之，蓋章者同樣應
      就該票據依票載文義負責。又當事人主張有利於己之事實
      者，就其事實有舉證之責任，民事訴訟法第277條前段定
      有明文，主張法律關係存在之當事人，應就該法律關係發
      生所須具備之特別要件，負舉證之責任，至於他造主張有
      利於己之事實（變更或消滅之特別要件），則應由他造舉
      證證明（最高法院48年台上字第887號判例參照）。是當
      事人一方如主張有越權代理之情形，即須就其代理人逾越
      其授權範圍一事負舉證責任。
（二）原告主張：系爭本票，其上之簽名，非其所親簽，蓋章部
      分係屬越權代理，且無債權存在，原告無須就系爭本票負
      票據責任等語。被告辯以：系爭本票之票面上有原告之簽
      名、蓋章，該印章與原告以往留存在被告處印鑑卡上之印
      章相同，且係原告擔任崇博公司向被告借款之連帶保證人
      所簽立者，原告自應依系爭本票票面文義負清償之責等語
      。
（三）經查：
  １、經核系爭本票上原告之印章，與原告於77年2月5日擔任崇
      博公司向被告借款之連帶保證人所留存之印鑑相符，此有
      系爭本票及授信約定書在卷可按（本院卷第68頁、第60、
      62、66頁），且為原告所不爭執（本院卷第78之1頁之95
      年7月19日言詞辯論筆錄），堪信系爭本票上之印章係真
      正無訛。
  ２、原告雖主張上開印章乃係專為辦理股權變更之用，並未授
      權他人簽發系爭本票，系爭本票之蓋章係屬越權代理等語
      。然原告曾於77年間擔任崇博公司向被告借款之連帶保證
      人乙節，有授信約定書、連帶保證書附卷可憑（本院卷第
      60至67頁），並為原告所不爭執（本院卷第78之1頁背面
      之95年7月19日言詞辯論筆錄），而證人即當時負責該項
      貸款業務之崇博公司人員丁○○亦於本院審理時證稱：「
      （提示：77年2月5日授信約定書及連帶保證書與上開支票
      是否有關？）授信約定書及連帶保證書與上開支票是屬同
      一筆借款，當時在約定書上有留存印鑑卡及對保面簽的動
      作。」、「（問：本票上原告之印章及約定書上之印章是
      何人去用印？）印章是原告丙○○保管，由丙○○交給我
      ，……所以我帶著原告3人的印鑑來辦理。」、「（問：
      原告3人是否同意由你來蓋此印鑑？）……原告丙○○有
      同意，但丙○○有無向乙○○說我不清楚，所有業務我都
      是向丙○○報告。」等語（本院卷第87至88頁之95年9 月
      4日言詞辯論筆錄），可知，系爭本票乃崇博公司向被告
      辦理支票貼現借款之用，二者係屬同一筆借款，原告既於
      上述授信約定書及連帶保證書上同意擔任該筆借款之連帶
      保證人，且將其等之印章交由原告丙○○，復由原告丙○○將上開印章交付證人丁○○就原告連帶保證之同筆借款
      簽發系爭本票貼現借款，衡情應認原告就上述貸款金額範
      疇已有概括授權使用上開印章，原告空言主張系爭本票之
      簽發係越權代理，未能就其主張有利之事實，加以舉證以
      實其說，揆諸上述（一）舉證責任分配之說明，原告之主
      張，自不可採。
  ３、至原告另主張當時並無向被告借款，系爭本票之債權不存
      在部分，據證人丁○○於本院審理時證稱：「（提示77年
      10月22日本票，為何簽名？）我有見過。我們是經由客戶
      蔡先生介紹帶我們去被告公司辦理支票貼現，有向被告公
      司借款300萬元。」等語（本院卷第87頁背面之95年9月4
      日言詞辯論筆錄），又原告對於上開之連帶保證契約訂立
      後，崇博公司有至被告辦理票據貼現借款之保證亦不爭執
      （本院卷第78之1頁背面之95年7月19日言詞辯論筆錄），
      且依債權憑證A所載，被告曾於雲林地院79年度執字第167
      3號執行事件受償1,663,015元，亦據本院調閱本院95年度
      執字第2366號卷查核屬實，益見，被告確有借款與崇博公
      司之事，故原告此部分之主張，仍不可採。
  ４、從而，系爭本票上之簽名，雖據證人所證係其所簽（本院
      卷第88頁之95年9月4日言詞辯論筆錄），非原告所親簽，
      然依上開票據法第6條，簽名可以蓋章代之之說明，該印
      章既為真正，復無其他越權代理之情事，原告自須就系爭
      本票依票面文義負票據上之責任。
五、綜上所述，原告依強制執行法第14條第1項規定，就債權憑
    證B部分，雖得援引消滅時效已完成之抗辯，拒絕給付。惟
    其依同條第2項規定，就債權憑證A部分，因該債權憑證A尚
    未罹於時效，且系爭本票之債權確係存在，故原告請求撤銷
    本院95年度執字第2366號兩造間清償債務強制執行事件所為
    之強制執行程序，仍無理由，應予駁回。
六、本件事證已臻明確，兩造其餘之攻擊、防禦方法，核與判決
    結果不生影響，爰毋庸一一論述，併此敘明。
七、據上論結，本件原告之訴，為無理由，依民事訴訟法第78條
    ，判決如主文。
中    華    民    國    95    年    9     月    25    日
                  民事第四庭    法  官  陳邦豪
以上正本係照原本作成。
如對本判決上訴，須於判決送達後二十日之不變期間內，向本院
提出上訴狀。
中    華    民    國    95    年    9     月    25    日
                                書記官  薛德芬


司法院資訊處製作；財團法人民間司法改革基金會備份。
